【裁判字號】    89,訴緝,10
【裁判日期】    890331
【裁判案由】    偽造文書等
【裁判全文】
臺灣板橋地方法院刑事判決                          八十九年度訴緝字第一０號
    公  訴  人  臺灣板橋地方法院檢察署檢察官
    被      告  丁○○
                乙○○
    共      同
    選任辯護人  辜郁雯
                尤伯祥
右列被告因偽造文書等案件，經檢察官提起公訴（八十四年度偵字第一０九六五號）
，本院判決如左：
    主  文
丁○○、乙○○共同連續意圖為自己不法之所有，以詐術使人將本人之物交付，丁○○處有期徒刑拾月，乙○○處有期徒刑壹年肆月。
    事  實
一、丁○○與乙○○係夫妻關係，二人分別於民國八十年十月間、八十一年四月間，
    在臺北縣鶯歌鎮○○○街一一五號原住處，召集如下二組民間互助會：由乙○○擔任會首，會期自八十年十月十五日起至八十五年一月十五日止，會員含會首
    共五十二會，每會新台幣（下同）一萬元，採內標方式（即活會會員扣除標金繳
    納會款），每月十五日晚上七時許，在上址住處內開標（下稱甲會）。由丁○○擔任會首，會期自八十一年四月二十五日起至八十五年六月二十五日止（按會
    單所載人數五十一會計算，會期顯應至八十五年六月二十五日止，起訴書及會單
    均誤載為至八十四年四月二十五日止），會員含會首共五十一會，每會一萬元，
    亦採內標方式，每月二十五日晚上七時許，在上址住處內開標（下稱乙會）。詎
    載天下、乙○○因以乙○○名義所召集之互助會遭他人倒會，且整修房屋急需金
    錢周轉，竟共同基於意圖為自己不法所有之概括犯意聯絡，先後自八十二年十月
    份起至八十四年二月份止（除前後時間外，其餘冒標之時間不詳），在上址住處
    ，由載天下、乙○○開標後，連續十一次（其中甲會六次、乙會五次）以向活會
    會員佯稱有人以二千八百至三千二百元之標金得標（未確實說明由何人得標）之
    方式，施行詐術，致使楊李秀員（會單上載為李秀圓）、丙○○（會單上載為蔡
    美玉、蕭炎源）、甲○○○（會單上載為蔡美霜）及其他活會會員陷於錯誤，分
    別於開標後五日內各繳納七千二百元至六千八百元不等之會款予丁○○或乙○○
    ，二人因而共約詐得一百七十一萬五千元。嗣於八十四年六月間，楊李秀員、丙○○、甲○○○等人欲標會時，未見丁○○、乙○○蹤影，且不知去向，上開互
    助會活會會員始悉受騙。
二、案經楊李秀員、丙○○、甲○○○訴請臺灣臺灣板橋地方法院檢察署檢察官偵查
    起訴。
    理  由
一、右揭事實，業據被告乙○○於本院審理中坦承不諱，核與告訴人楊李秀員、丙○○、甲○○○等三人於偵查及本院調查中指訴之情節大致相符，並經證人即互助
    會會員黃秋鴻、陳阿葉於本院調查中證述明確，且有甲會、乙會互助會會單二紙
    附卷可稽。另訊據被告丁○○固坦承曾向互助會會員收取款項等情，惟矢口否認
    有何詐欺取財犯行，並辯稱：乙會係太太乙○○用其名義召集的，實際上伊非會
    首，而伊不知道太太召集互助會及冒標之情形，且伊不曾主持過開標云云。經查
    ：告訴人丙○○、甲○○○及證人黃秋鴻、陳阿葉於本院調查已分別指稱被告丁○○或出面召集乙會或收取會員所交付之會錢或曾主持過開標等情，而被告丁○○於本院八十六年一月十四日調查時亦自承：伊是乙會會首，有出面召集乙會（
    見本院八十六年度度訴緝字二四號卷宗第八頁反面），參諸上開乙會會單確實載
    明被告丁○○為會首，而該互助會存續期間長達三年餘，會員人數眾多，被告乙○○又冒標多次會款，被告載天下既經手會員所交付之會錢，焉有不知被告乙○○冒標互助會會款之理﹖足認其已積極參與上開互助會之各項事務，況上開二互
    助會倒會後，被告二人即共同搬遷他處不知去向，於本案審理中又經通緝二次始
    到案，顯有共同逃避債務之意，益見被告丁○○業將上開互助會所發生之債務當
    成自己債務處理，顯已與被告陳寶有共同冒標並詐欺會錢之行為，而互有犯意之
    聯絡，從而，被告丁○○上開辯解，顯屬畏罪卸責之詞，不足採信。至被告乙○○雖迭為被告丁○○辯解稱其並未主持開標及召會，對伊冒標之事亦不知情云云
    ，應屬夫妻間迴護之詞，尚不足據為對被告丁○○有利之認定。次查：被告二人
    召集上開互助會後，因時隔已久，對於以佯稱有人得標之方式冒標會款時間及特
    定之標金，已不復記憶，被告乙○○供稱僅記得第一次冒標之時間為八十二年十
    月份，最後一次為八十四年二月份，所冒標之標金為二千八百元至三千二百元不
    等，甲會冒標六次、乙會冒標五次，爰依此概算被告二人詐得金額如下：甲會
    ：連續六次向活會會員佯稱有人得標，因不能確定其餘四次之得標時間，乃依上
    開期間各次所餘活會數目平均值二十個（八十二年十月得收取之活會數為二十八
    個，八十四年二月得收取之活會數為十二個，平均二十個），再依平均標金值三
    千元計算（計算式：〔2800＋3200〕÷2=3000），約詐得八十四萬元（計算式：
    〔00000－0000〕×20×6＝840000元）；乙會：連續五次向活會會員佯稱有人
    得標，因不能確定其餘三次得標時間，乃依上開期間各次所餘活會數目平均值二
    十五個（八十二年十月得收取之活會數為三十三個，八十四年二月得收取之活會
    數為十七個，平均二十五個），再依平均標金值三千元計算，約詐得八十七萬五
    千元（計算式：〔00000－0000〕×25×5＝875000元），合計二會共約詐得一百
    七十一萬五千元。罪證明確，被告等犯行咸堪認定。
二、查被告二人於互助會開標後，以向活會會員佯稱有人以某標金得標（未確實說明
    由何人得標）之方式，施行詐術，致使活會會員陷於錯誤，分別於開標後五日內
    繳納會款，本質上屬於欺罔行為，核其等所為，均係犯刑法第三百三十九條第一
    項之詐欺取財罪。被告二人間，有犯意之聯絡及行為之分擔，均為共同正犯。又
    被告等每次開標後使數個活會會員陷於錯誤而交付會款之詐騙行為，係以一行為
    侵害數法益，觸犯數詐欺取財罪，為想像競合犯，應依刑法第五十五條之規定，
    從一重處斷。而其等先後十一次詐欺取財之犯行，均時間緊接，所犯又各係構成
    犯罪要件相同之罪名，顯各係基於概括犯意為之，皆為連續犯，均應依刑法第五
    十六條規定以一罪論，並加重其刑。爰審酌被告二人之品行、智識程度、因所召
    集之互助會遭他人倒會，且整修房屋急需金錢周轉而為本件犯行之動機、冒標互
    助會詐得會款之數額共約一百七十一萬五千元，所生之損害程度非輕，而被告丁○○收取會款、主持開標之次數較少（此經上開告訴人、證人供明），顯見其涉
    案程度較輕，以及被告等犯罪後之態度等一切情狀，各量處如主文所示之刑，以
    資懲儆。
三、公訴意旨另以：被告二人係於右揭時、地，共同偽造告訴人等三人署押冒標會款
    （即偽填會員名義之標單，並填寫標金，持以行使參與競標），足以生損害於告
    訴人等三人及其他活會會員（以上起訴書漏載），因認被告二人此部分所為，另
    涉犯刑法第二百十六條、第二百十條之行使偽造私文書罪嫌云云。惟按刑法上之
    偽造私文書罪，須以捏造他人名義制作文書為構成要件，如並未偽制他人名義之
    文書，如在冒標互助會方面，並未填寫標單競標，僅誆稱有人以某標金得標，本
    質上屬於欺罔行為，難謂已具備偽造文書之成立要件。訊據被告二人均矢口否認
    有上開偽造私文書之犯行，被告丁○○並辯稱：伊根本未冒標等語，被告乙○○
    則辯稱：伊冒標時並未填寫標單投標，自不構成偽造私文書罪嫌等語。經查：告
    訴人等三人於本院調中均供稱從未前往投標等情，則渠等自「不知誰被冒標」、
    「不知冒標情形」、「不清楚被告冒標情形」，而證人黃秋鴻、陳阿葉雖證稱曾
    前往開標，然同時又證稱「不知道被告等冒標之情形」，此外，又無被告二人偽
    造之標單扣案可資佐證，是以尚乏明確證據證明其等有偽填標單並持以投標之行
    為，則二人之行為尚與前揭偽造文書罪之成立要件有間，自不得論以該罪。此外
    ，復查無其他積極證據足認被告等有偽造文書之犯行，上開公訴之犯罪事實即屬
    不能證明，惟公訴人認此部分與前揭論罪科刑部分有牽連犯裁判上一罪之關係，
    故不另為無罪之諭知，併予敘明。
據上論斷，應依刑事訴訟法第二百九十九條第一項前段，刑法第二十八條、第五十六
條、第三百三十九條第一項、第五十五條，罰金罰鍰提高標準條例第一條前段，判決
如主文。
本案經檢察官郭永發到庭執行職務。
中      華      民      國      八十九      年    三      月   三十一   日
                                      臺灣板橋地方法院刑事第三庭
                                          法  官  趙  義  德
右正本證明與原本無異
如不服本判決應於送達後十日內向本院提出上訴狀
                                          書記官  張  慧  玲
中      華      民      國      八十九      年    四      月     八     日
附錄本案論罪科刑法條全文：
刑法第三百三十九條第一項：
意圖為自己或第三人不法之所有，以詐術使人將本人或第三人之物交付者，處五年以
下有期徒刑、拘役或科或併科一千元以下罰金。


司法院資訊處製作；財團法人民間司法改革基金會備份。
